臺灣高等法院高雄分院民事判決　　　　100年度上易字第133號
上　訴　人　林國琰
上　訴　人　南仁湖育樂股份有限公司
法定代理人　李宗賢
訴訟代理人　洪國欽律師
上列當事人間請求給付違約金事件，上訴人對於民國100 年4 月
8 日臺灣高雄地方法院98年度訴字第1059號第一審判決提起上訴
，本院於100年8月3日言詞辯論終結，判決如下：
    主  文
原判決關於駁回上訴人林國琰後開第二項請求部分及訴訟費用之
裁判（除確定部分外），均廢棄。
上訴人南仁湖育樂股份有限公司應再給付上訴人林國琰以新台幣
肆拾捌萬元自民國八十三年八月一日起至清償日止按週年利率百
分之五計算之利息。
上訴人林國琰其餘上訴駁回。
上訴人南仁湖育樂股份有限公司之上訴駁回。
第一審訴訟費用（除確定部分外）由上訴人南仁湖育樂股份有限
公司負擔五分之一，餘由上訴人林國琰負擔；第二審訴訟費用由
上訴人林國琰、南仁湖育樂股份有限公司各自負擔。
    事 實 及 理 由
一、上訴人林國琰起訴主張：伊於民國82年3 月31日向上訴人南
    仁湖育樂股份有限公司（下稱南仁湖公司）購買該公司設於
    屏東縣滿州鄉○○路205 號之「小墾丁度假村」會員資格4
    份（會員編號：746-749 ），每份價金為新台幣（下同）20
    0,000 元，合計共800,000 元（下合稱系爭契約）。兩造於
    系爭契約之特別磋商條款第3 條約定「乙方（即南仁湖公司
    ）須於其廣告所稱完工期前完成73項工程項目，否則視為違
    約。並應將甲方（即林國琰）所給付之所有價金全數返還」
    （下稱系爭特別約款）。而依南仁湖公司之廣告內容所示，
    該公司最遲應於83年7 月31日前完成73項休閒設施，詎南仁
    湖公司迄今尚有如附表所示35項休閒設施未完工，南仁湖公
    司既有違約情事，依系爭特別約款之約定，伊自得請求南仁
    湖公司將如附表所示35項未完工項目完成，並請求南仁湖公
    司給付伊違約金800,000 元，爰依系爭特別約款之法律關係
    ，聲明請求：(一)上訴人南仁湖公司應給付上訴人林國琰800,
    000 元，及自83年8 月1 日起至清償日止，按年息5%計算之
    利息；(二)上訴人南仁湖公司應於屏東縣滿州鄉○○村○○路
    250 號之小墾丁度假村現場完成如附表所示35項休閒設施項
    目；(三)第(一)項願供擔保請求宣告假執行。嗣上訴人林國琰於
    上訴本院後，減縮其請求上訴人南仁湖公司給付之違約金金
    額為776,000 元（即減縮24,000元）；另緘縮其請求上訴人
    南仁湖公司完成之休閒設施項目為如附表除編號15、24、26
    、31以外之31項休閒設施。
二、上訴人南仁湖公司則以：伊雖於廣告中載明應於83年7 月31
    日前完工73項休閒設施，然因伊後來發現遊樂區重在玩樂，
    與休閒度假村區重在安靜、清潔，兩者之設施項目考量點互
    相有衝突，而須變更工程設施項目，乃於82年2 月28日發函
    通知會員如對伊之服務品質不滿意，可在83年3 月31日前由
    伊以原價回收會員證而返還原價金，並於83年1 月20日以會
    員快訊通知會員硬體設施變更，之後再於83年6 月1 日通知
    會員工程設施項目變更，惟林國琰於伊為上開通知後仍持續
    繳納會費，於84年至87年間均有使用會員資格，由其本人或
    親友至度假村渡假消費，且每年均有分紅，足見林國琰已同
    意伊變更契約之內容，伊即無需再完成原73項休閒設施；況
    林國琰曾另案訴請撤銷系爭契約，經台灣屏東地方法院（下
    稱屏東地院）駁回上訴人之請求確定（88年度簡上字第38號
    ），上訴人應受該案爭點效之拘束，不得再主張伊有部分項
    目未施工係違約而請求給付違約金；又伊嗣後發現住宿區與
    遊樂區之性質互相衝突，係屬契約成立後情事有所變更，非
    伊於訂約當時所得預料，且依原契約內容履行，對伊顯失公
    平，伊得依民法第227 條之2 第1 項規定請求法院變更原契
    約之內容為其他給付，而伊事後亦已陸續興建原契約所無之
    商店街等項目，應認伊已為給付，林國琰不得再主張伊違約
    ；再者，依系爭契約附件「代辦貸款委託書」第7 條約定，
    該委託書自伊領貸款金額或林國琰給付完全部貸款之金額後
    自動失效，而林國琰係於84年2 月7 日付完全部貸款，自此
    日起該委託書即自動失效，是林國琰事後再據該已失效委託
    書內之約款為請求，顯屬無據；復以，系爭特別約款性質上
    係屬損害賠償總額預定之違約金性質，而林國琰並未受損，
    且伊已為一部履行，伊得依民法第251 條、第252 條之規定
    請求法院酌減違約金；末者，興建如附表所示35項休閒設施
    ，僅係伊基於系爭契約之附隨義務，而非主給付義務，系爭
    契約之主給付義務係提供住宿小木屋供林國琰使用，林國琰
    就附隨義務並無對伊請求之權利等語，資為抗辯。
三、原審經審理後，判決上訴人南仁湖公司應給付上訴人林國琰
    480,000 元，並駁回上訴人林國琰其餘請求。兩造均不服，
    提起上訴。上訴人林國琰於本院上訴聲明：(一)原判決關於駁
    回上訴人林國琰後開二項請求部分廢棄；(二)上訴人南仁湖公
    司應再給付上訴人林國琰296,000 元，及776,000 元（原審
    判命給付之480,000 元+296,000元=776,000元）自83年8 月
    1 日起至清償日止，按年息5%計算之利息；(三)上訴人南仁湖
    公司應在屏東縣滿州鄉○○路205 號之「小墾丁度假村」完
    成如附表除編號15、24、26、31以外所示31項休閒設施；(四)
    第一、二審訴訟費用由上訴人南仁湖公司負擔。答辯聲明：
    (一)上訴人南仁湖公司之上訴駁回；(二)第二審訴訟費用由上訴
    人南仁湖公司負擔。上訴人南仁湖公司則於本院上訴聲明：
    (一)原判決不利於上訴人南仁湖公司部分廢棄；(二)上訴人林國
    琰於第一審之訴及假執行之聲請均駁回；(三)第一、二審訴訟
    費用由上訴人林國琰負擔。答辯聲明：(一)上訴人林國琰之上
    訴駁回；(二)第二審訴訟費用由上訴人林國琰負擔。（至原審
    駁回上訴人林國琰請求上訴人南仁湖公司給付24,000元本息
    部分，未據上訴人林國琰上訴，已告確定）。
四、兩造不爭執事項：
  (一)上訴人林國琰於82年3 月31日向上訴人南仁湖公司購買該公
    司設於屏東縣滿州鄉○○路205 號之「小墾丁度假村」會員
    資格4 份（會員編號：746-749 ），每份價金為200,000 元
    ，合計共800,000元（即系爭契約）。
  (二)系爭契約附件「代辦貸款委託書」下方空白處載有：「乙方
    （即南仁湖公司）須於其廣告所稱完工期前完成73項工程項
    目，否則視為違約。並應將甲方（即林國琰）所給付之所有
    價金全數返還」等文詞（即系爭特別約款）。
  (三)南仁湖公司廣告內載有「休閒設施之項目及完工日期標示如
    下：(一)82.9.30 交屋前完工項目（50項）... (二)83.7.31 交
    屋後完工項目（23項）...」等文詞。
  (四)南仁湖公司就如附表所示35項休閒設施，除編號15、24、26
    、31項已設置外，迄今尚有部分未興建，部分已設置但改建
    ，詳如附表所示。
  (五)林國琰於84年至87年間均有使用會員資格，由其本人或親友
    至「小墾丁度假村」渡假消費，且每年均有分紅。
  (六)林國琰前曾以南仁湖公司未於完工期限前完成約定之工程項
    目，亦未通知變更工程事項，且紅利金額分配未如預期，其
    已依民法第255 條、第365 條規定，以存證信函通知解除契
    約為由，對南仁湖公司訴請返還價金及定金等，經屏東地院
    以88年度簡上字第38號判決林國琰敗訴確定。
五、本件爭點：
  (一)上訴人林國琰依系爭特別約款之約定，請求上訴人南仁湖公
    司給付違約金776,000元及遲延利息，有無理由？
  (二)上訴人林國琰依系爭特別約款之約定，請求上訴人南仁湖公
    司完成如附表除編號15、24、26、31以外之31項休閒設施，
    有無理由？
六、上訴人林國琰依系爭特別約款之約定，請求上訴人南仁湖公
    司給付違約金7760,000元及遲延利息，有無理由？
  (一)系爭特別約款約定：「乙方（即南仁湖公司）須於其廣告所
    稱完工期前完成73項工程項目，否則視為違約。並應將甲方
    （即林國琰）所給付之所有價金全數返還」等文詞；又南仁
    湖公司之廣告內所載其應完成73項休閒設施之最終期限為83
    年7 月31日；惟南仁湖公司就該73項工程項目，尚有如附表
    除編號15、24、26、31以外之31項，迄未興建，或已設置但
    改建，以上各節為兩造所不爭。是南仁湖公司公司顯未於其
    廣告所稱完工期前完成73項工程項目，依系爭特別約款約定
    ，即應視為違約，而應將林國琰已給付之全部價金返還。
  (二)南仁湖公司雖辯稱：伊後來發現73項休閒設施因遊樂區、休
    閒度假區之需求不同，而須變更工程設施項目，曾於82年2
    月28日發函通知會員如對伊之服務品質不滿意，可在83年3
    月31日前由伊以原價回收會員證而返還原價金，並於83年1
    月20日以會員快訊通知會員硬體設施變更，之後再於83年6
    月1 日通知會員工程設施項目變更，惟林國琰於伊為上開通
    知後仍持續繳納會費，於84年至87年間均有使用會員資格，
    由其本人或親友至度假村渡假消費，且每年均有分紅，足見
    林國琰已同意伊變更契約之內容，伊即無需再完成原73項休
    閒設施等語。惟兩造係於82年3 月31日始訂立系爭契約，故
    南仁湖公司所稱其於82年2 月28日曾發函通知會員可於同年
    3 月31日前原價收回會員證、返還原價金云云，顯與系爭契
    約之履行無涉。又南仁湖公司陳稱其於83年1 月20日、同年
    6 月1 日均曾通知會員變更工程項目事宜，惟林國琰否認收
    受此等通知（原審卷一第73頁），而南仁湖公司迄至本件言
    詞辯論終結時止，並未能舉證證明林國琰確曾收受該等通知
    ，則其主張之此部分事實，自難認係為真。而林國琰於84年
    至87年間均有使用會員資格，由其本人或親友至「小墾丁度
    假村」渡假消費，且每年均有分紅，固為兩造所不爭。惟林
    國琰於其前向屏東地院訴請撤銷系爭契約事件中，即已敘稱
    其於83年7 月間發現設施與原廣告內容不符而要求退費，南
    仁湖公司迄未處理等情；且南仁湖公司就此亦未予爭執，此
    經本院調取屏東地院88年度簡上字第38號民事事件全卷核閱
    明確（見該件二審卷第38頁），是以，自難認林國琰於知悉
    南仁湖公司未依約完成73項休閒設施後，無反對或異議之表
    示。則嗣後林國琰或其親友自84至87年間仍至「小墾丁度假
    村」渡假，及林國琰於此4 年度內均受分紅之事實，至多可
    解為林國琰在其與南仁湖公司未解決系爭契約之履約爭議前
    ，暫為沈默並續享已履約部分之權益，尚無從認林國琰係默
    示同意南仁湖公司變更工程項目。是南仁湖公司所辯林國琰
    已同意變更契約內容云云，並無可採。
  (三)南仁湖公司又辯稱：林國琰另案訴請撤銷系爭契約事件業經
    駁回上訴人之請求確定，上訴人應受該案爭點效之拘束，不
    得再主張伊有部分項目未施工係違約而請求給付違約金等語
    。而林國琰前以南仁湖公司未於完工期限前完成約定之工程
    項目，亦未通知變更工程事項，且紅利金額分配未如預期，
    其已依民法第255 條、第365 條規定，以存證信函通知解除
    契約為由，對南仁湖公司訴請返還價金及定金等，經屏東地
    院以88年度簡上字第38號判決林國琰敗訴確定，此固為兩造
    所不爭。惟法院於判決理由，就當事人所主張或抗辯足以影
    響判決結果之重要爭點，本於當事人完足舉證及辯論之結果
    ，已為實質之判斷者，基於當事人之程序權業受保障，可預
    見法院對於該爭點之判斷將產生拘束力而不致生突襲性裁判
    ，應賦予該判斷一定之拘束力，以符程序上誠信原則及訴訟
    經濟。然經核閱屏東地院上開確定判決，其理由中完全未就
    林國琰有無同意變更工程項目，或南仁湖公司是否仍負有完
    成原約定73項休閒設施之義務等情為判斷。且林國琰於該件
    係主張民法第255 條、第365 條為請求權基礎，上開確定判
    決係認南仁湖公司雖未完成原73項休閒設施而有不完全給付
    之情形，惟林國琰既已行使住宿權利，即與民法第255 條之
    規定不符，亦與民法第365 條物之瑕疵擔保之規定無涉，林
    國琰無從解除契約、返還價金。而林國琰本件係本於系爭特
    別約款為請求權基礎，本件所須審認之重要爭點，在於兩造
    履約情形是否構成系爭特別約款之返還價金（給付違約金）
    要件，而非南仁湖公司未於一定期間內完成原工程項目是否
    構成「非於一定期間為給付不能達其契約目的」之民法第25
    5 條所定要件，或是否構成民法第365 條所規範之「物之瑕
    疵」之要件。據上，堪認兩造間前揭事件之重要爭點與本件
    迥然不同，且屏東地院上開確定判決亦未就兩造於本件所爭
    執，林國琰有無同意、南仁湖公司是否仍負有完成原約定工
    程項目之爭議點為任何判斷，自無從發生拘束本院或兩造之
    效力。是南仁湖公司辯稱屏東地院上開確定判決應生爭點效
    云云，亦屬無稽。
  (四)南仁湖公司再辯稱：伊嗣後發現住宿區與遊樂區之性質互相
    衝突，係屬契約成立後情事有所變更，非伊於訂約當時所得
    預料，且依原契約內容履行，對伊顯失公平，伊得依民第22
    7 條之2 第1 項規定請求法院變更原契約之內容為其他給付
    ，而伊事後亦已陸續興建原契約所無之商店街等項目，應認
    伊已為給付，林國琰不得再主張伊違約云云。惟衡諸事理、
    常情，住宿區、遊樂區之特色或屬性有無差異，客觀上當係
    從事休閒娛樂事業者於開發之初即得蒐集資料、考察研究，
    南仁湖公司事前未妥善設計規劃，於與投資、消費者簽約並
    施工興建部分項目後，始謂其於訂約當時非得預料住宿區及
    遊樂區之性質相互衝突，顯有悖於吾人生活之經驗與常理，
    而無足採。是南仁湖公司辯稱本件有民法第227 條之2 第1
    項情事變更原則之適用，殊無可取。
  (五)南仁湖公司復辯稱：系爭契約附件「代辦貸款委託書」第7
    條約定，該委託書自伊領貸款金額或林國琰給付完全部貸款
    之金額後自動失效，而林國琰係於84年2 月7 日付完全部貸
    款，自此日起該委託書即自動失效，是林國琰事後已無從再
    據該已失效委託書內之約款為請求等語。惟觀諸系爭契約附
    件「代辦貸款委託書」（見原審卷一第6 頁），其內共計7
    條之約定內容，均係南仁湖公司代委任人即投資或消費者辦
    理消費性貸款，雙方應如何配合繳交證件、表格及貸款如何
    具領以繳付價款等情，而全無關於「小墾丁度假村」會員權
    利之約款。又經本院當庭勘驗林國琰所提出之系爭契約原本
    （共4 件），其內「代辦貸款委託書」內均無填載委託人姓
    名，亦均無林國琰之簽名或蓋章；另系爭特約條款併同其他
    特別磋商條款係以浮貼方式，黏附於「代辦貸款委託書」下
    方原空白處，此有本院準備程序筆錄在卷可稽（見本院卷第
    71頁背面至第72頁）。基此，自無從認林國琰就系爭契約之
    應付價款曾委託南仁湖公司辦理貸款以供支付。且南仁湖公
    司亦未能舉證證明兩造間有簽署此「代辦貸款委託書」或南
    仁湖公司曾代林國琰申辦消費性貸款之事實。承上，由「代
    辦貸款委託書」之約款全然無關「小墾丁度假村」會員權利
    ，且系爭契約內「代辦貸款委託書」之委託人欄均無記載林
    國琰姓名，亦未據林國琰簽名或蓋章，亦即林國琰並未委託
    南仁湖公司辦理貸款；然系爭特約條款卻與林國琰之會員權
    利相關，且係以浮貼方式黏附於「代辦貸款委託書」下方原
    空白處，足見林國琰陳稱系爭特約條款係因系爭契約已無其
    他空白處可適當黏貼，始貼附於「代辦貸款委託書」下方等
    語，係屬可採。從而可認，系爭特別約款並非「代辦貸款委
    託書」之一部，僅因文書製作便宜之故而與「代辦貸款委託
    書」黏附於同頁，則「代辦貸款委託書」第7 條所定該委託
    書「自簽約日起生效至乙方（即南仁湖公司）領貸款金額或
    甲方（即投資或消費者）付完全（部）貸款之金額後自動失
    效」之約定，自無於系爭特別約款適用之餘地。故此，南仁
    湖公司抗辯系爭特別約款係屬「代辦貸款委託書」之一部並
    已失效云云，顯無足採。
  (六)末按，違約金，有屬於懲罰之性質者，有屬於損害賠償約定
    之性質者，於履行遲延時，違約金如為懲罰之性質者，債權
    人除請求違約金外，得請求給付遲延利息，如為損害賠償約
    定之性質，應視為就遲延所生之損害，業已依契約預定其賠
    償，不得更請求遲延利息賠償損害（最高法院62年台上字第
    1394號判例意旨參照）。又約定之違金額過者，法院得減至
    相當之數額，民法第252 條亦有明文。查，系爭特別約款約
    定南仁湖公司如未於原約定期限前完成73項工程項目，應返
    還林國琰所給付之全部價款，業如前述。而以系爭特別約款
    訂立當時，原約定之73項工程項目於最終期限83年7 月31日
    是否均得如期完工、如未全部完工其未完成工項之造價、項
    目比例為何，兩造尚無從預期，惟南仁湖公司即允諾將系爭
    契約之價金全數返還林國琰，且林國琰仍得繼續享有會員權
    利。職是，衡之原約定工程項目完工期限屆至之際，南仁湖
    公司一旦未全數完成，系爭特別約條款即賦與林國琰形同免
    費享有會員權利之地位，而全然不問南仁湖公司已履行之範
    圍及程度等兩造權義狀態，堪認系爭特別約款係屬懲罰性之
    性質；是南仁湖公司如有遲延，林國琰仍得請求給付利息。
    而系爭特別約款既已約定如南仁湖公司於83年7 月31日前未
    能完成73項工程項目即應給付違約金，則林國琰請求南仁湖
    公司就應返還之金額附加給付自83年8 月1 日起按法定遲延
    利息即年息5%計算之利息，自屬有據。又本院審酌兩造原約
    定之73項工程項目迄今仍有31項（即如附表編號15、24、2
    6 、31項以外部分）未興建或興建後已改建，且該等未完成
    項目均屬造價較高之休閒設施，惟南仁湖公司事後另興建商
    店街、高空彈跳、迴力球場、DISCO 舞廳、SPA 池等設施以
    資彌補，有照片影本24幀在卷足稽（見原審卷一第51-57 頁
    ）等一切違約情狀，認林國琰請求南仁湖公司給付違約金77
    6,000元確有過高，應減為480,000 元始屬適當。
  (七)綜上所述，林國琰依系爭特別約款，請求南仁湖公司給付違
    約金776,000 元及遲延利息，於480,000 元及自83年8 月1
    日起至清償日止之法定遲延利息部分，為有理由，逾此金額
    之請求係屬無據。
七、上訴人林國琰依系爭特別約款之約定，請求上訴人南仁湖公
    司完成如附表除編號15、24、26、31以外之31項休閒設施，
    有無理由？
    按系爭特別約款係約定南仁湖公司須於其廣告所稱完工期前
    完成73項工程項目，否則視為違約，並應將林國琰所給付之
    所有價金全數返還，已如前述；而全無課以南仁湖公司完成
    原73項工程項目之義務。從而，林國琰依系爭特別約款之約
    定，請求南仁湖公司完成如附表除編號15、24、26、31以外
    之31項休閒設施，顯無理由。
八、綜合前述，上訴人林國琰本於系爭特別約款之約定，請求上
    訴人南仁湖公司給付違約金776,000 元及自83年8 月1 日起
    至清償日止按年息5%計算之遲延利息，並完成如附表除編號
    15、24、26、31以外之31項休閒設施，於南仁湖公司給付48
    0,000 元及自83年8 月1 日起至清償日止之利息部分，為有
    理由，應予准許，逾此範圍之請求，均無理由，不應准許。
    原審就上開應准許部分，駁回林國琰就480,000 元自83年8
    月1 日起至清償日止利息部分之請求，容有違誤，林國琰指
    摘原判決此部分不當，求予廢棄改判，為有理由，應由本院
    將原判決此部分廢棄，並改判如主文第2 項所示。至原審就
    上開應准許部分，判命南仁湖公司給付林國琰480,000 元；
    及就上開不應准許部分，判決林國琰敗訴，於法均無不合，
    南仁湖公司、林國琰分別指摘原判決此等部分不當，求予廢
    棄改判，均為無理由，應駁回其等之上訴。
九、兩造其餘攻擊防禦方法，無礙本件勝負之判斷，爰不一一論
    敘，附此敘明。
十、據上論結，本件上訴人林國琰之上訴，為一部有理由，一部
    無理由，上訴人南仁湖公司之上訴為無理由，依民事訴訟法
    第449 條第1 項、第450 條、第463 條、第389 條第1 項第
    5款、第79條，判決如主文。
中    華    民    國   100    年    8     月    24    日
                            民事第三庭
                                審判長法官  張國彬
                                法      官  鄭月霞
                                法      官  甯  馨
以上正本證明與原本無異。
上訴人林國琰如對本判決上訴，須於判決送達後20日內向本院提
出上訴狀，其未表明上訴理由者，應於上訴後20日內向本院提出
上訴理由書（均須按他造當事人之人數附繕本）。上訴時應提出
委任律師或具有律師資格之人之委任狀，並依附註條文規定辦理
。如委任律師提起上訴者，應一併繳納上訴審裁判費。
中    華    民    國   100    年    8     月    25    日
                                書  記  官  施耀程
附註：
民事訴訟法第466 條之1 ：
對於第二審判決上訴，上訴人應委任律師為訴訟代理人，但上訴
人或其法定代理人具有律師資格者，不在此限。
上訴人之配偶、三親等內之血親、二親等內之姻親，或上訴人為
法人、中央或地方機關時，其所屬專任人員具有律師資格並經法
院認適當者，亦得為第三審訴訟代理人。
第1 項但書及第2 項情形，應於提起上訴或委任時釋明之。